【裁判字號】    98,消債更,539
【裁判日期】    980810
【裁判案由】    更生事件
【裁判全文】
臺灣板橋地方法院民事裁定           98年度消債更字第539號
聲  請  人  甲○○
上列當事人因消費者債務清理事件聲請更生及保全處分，本院裁
定如下：
    主  文
更生及保全處分之聲請均駁回。
聲請費用由聲請人負擔。
    理  由
一、本件聲請更生之意旨略以：聲請人因負欠銀行信用卡等債務
    共計新台幣（下同）6,411,629元，於97年6月間曾向最大債
    權金融機構聯邦商業銀行請求共同協商債務清償方案，因每
    月應繳協商金額大於每月薪資金額，無生活費用，負擔不起
    ，最後以協商意願低落為由而協商不成立，懇請鈞院裁定更
    生等云云。
二、按債務人對於金融機構因消費借貸、自用住宅借款、信用卡
    或現金卡契約而負債務，在聲請更生或清算前，應提出債權
    人清冊，以書面向最大債權金融機構請求協商債務清償方案
    並表明共同協商之意旨，消費者債務清理條例第151條第1項
    定有明文。而消費者債務清理條例所定之前置協商程序，其
    立法目的係因債務人對於金融機構因消費借貸、自用住宅借
    款、信用卡或現金卡契約而負債務，其法律關係較單純明確
    ，金融機構並已訂有債務協商機制，使債務人與多數債權人
    間能利用法院程序外解決之協商機制而自主解決其債務，如
    能協商成立，債務人或不須依本條例聲請更生或清算，可疏
    減法院負擔，有效分配司法資源，遂採行協商前置主義。申
    言之，債務人須盡己之力與最大債權金融機構謀求自主性的
    協議清償債務方案，若債務人於衡酌己身清償資力，提出符
    合正當性及合理性之清償計畫，卻不被最大債權金融機構所
    接受時，債務人自得求助於法院，選擇向法院聲請更生或清
    算。反之，若債務人僅徒具形式提出協商聲請，而不以積極
    態度謀求解決清償債務方案；或事後又撤回協商之聲請；或
    債務人所提出之債務清償方案與其清償資力不具相當性與合
    理性時，亦即在衡量債務人之負債原因、經濟收入情況、通
    常生活必要性之支出等客觀情狀後，債務人提出之清償計畫
    ，並不符合比例原則之要求時，自不能認債務人已充分踐行
    法律所要求之協商程序；否則，若不問債務人之清償資力如
    何，概命最大債權金融機構必須接受清償條件，即難謂否符
    合法律所定前置協商之精神。
三、本院查：
  (一)就聲請人日常支出及所餘之清償能力言：
  1.依消費者債務清理條例第 3條規定，債務人不能清償債務或
    有不能清償之虞者，得依本條例所定更生或清算程序，清理
    其債務。該條例所謂之「不能清償債務或有不能清償之虞者
    」，係指債務人欠缺清償能力，對於已屆清償期，且已受請
    求之債務之全部或主要部分，客觀上可預見其為一般且繼續
    的不能清償之財產狀態之謂。又清償能力係由財產、信用、
    勞力三者構成，雖無足夠財產，如有良好之信用、優良之技
    術或持續不斷之勞力，即屬有清償債務之可能。依聲請人所
    附96年度暨97年度綜合所得各類所得稅資料清單記載可知，
    其96及97年度平均平均月薪資37,323元至38,818元不等【計
    算式:447,882 元÷12＝37,323元（96年度）、465,826元÷
    12＝38,818（96年度）以下四捨五入】，又聲請人現年46歲
    (52年2月24日生)，算至其法定退休年齡 65歲為止 (勞動基
    準法第65條參照)，其尚有 19年之工作能力，如聲請人能重
    新調整消費習慣節撙節開銷，即非無清償債務之可能。
  (二)就債務人日常生活之支出而言：
  1.又依行政院主計處公佈之97年度臺灣省每人每月最低生活費
    用為 9,829元，該最低生活費用即包括食、衣、住、行等費
    用在內，而聲請人既已負債大於資產，本應較一般人更節約
    支出撙節開銷，蓋消費者債務清理條例所定債務清理程序之
    立法精神，並非維持債務人過去慣常之寬裕生活，而係重新
    檢視消費行為撙節支出，故聲請人既已有不能清償之事由，
    生活消費程度自應受有限制，每月生活開支，自不能與一般
    人等量齊觀。例如：不得乘坐計程車，不得出入三星級以上
    之飯店、餐廳等，除有絕對必要性支出之外，自當縮衣節食
    ，刻苦生活、優先誠實履行清償債務之責。
  2.聲請人於財產及收入狀況說明書之欄內記載每月負擔需負擔
    房貸12,700部分，蓋聲請人既已有不能清償之事由，生活消
    費程度自應受有限制，每月生活開支，自不能與一般人等量
    齊觀，以利優先償債。再者，房屋貸款於名義上雖屬債務，
    於實質上乃屬債務人藉由按期繳納貸款而逐期累積個人資產
    ，惟債務人於經濟困頓之際，本應選擇適當處分其資產以減
    輕債務負擔，斷無允許債務人繼續負擔高額之房屋貸款及房
    屋稅、地價稅等支出而仍持續累積其個人資產，卻企圖削減
    應償還於債權人之債權成數之理。況人民安居並不以居住於
    自有住式為必要，租屋居住亦屬目前社會上眾多暫無力或不
    願購屋者之安居方式，且因房租支出尚得作為所得稅之扣除
    額，故租屋居住毋寧是自認經濟負擔沉重者減輕自我負擔之
    方式之一，是以房貸之支出是否必要即有所疑義。又本件聲
    請人未提出按月繳納房貸之證明，使本院無從知悉其每月繳
    納之數額、所欠餘額、已清償期數等情，是聲請人是否確實
    每月支出房貸一節，已屬疑問，復經本院衡酌該房屋貸款金
    額除高於一般租用住宅之必要費用外，聲請人若因繳交房屋
    貸款致不能清償債務而聲請更生程序，不啻係變相的儲蓄資
    產，而將其債務轉令債權人負擔後，自己再由債務中脫免，
    實難認為合理，則聲請人逕將每月繳交房屋貸款12,700元納
    入生活必要費用之支出，顯然過高且非屬必要支出，應予剔
    除。
  3.綜上所述，聲請人如勤勞刻苦生活，將上開房貸費用省下，
    其每月至少仍可免去12,700元以上之非絕對必要性之支出，
    如能重新檢視消費行為樽節支出，對於聲請人所負之6,411,
    629元債務，即有清償之可能。
 (三)再者，聲請人名下尚有相關房屋、土地及汽車乙輛，此有其
   提出之財產及收入狀況說明書附卷可稽，而聲請人所有之相
   關房地經本院98年度執字第76278 號清償債務強制執行事件
   核定其第2次最低拍賣價格合計為5,840,000元，此有本院民
   事執行處98年7月16日板院輔98執日字第76278號通知函存卷
   足據，是以相關房地顯有相當之價值，已足以清償相關房地
   之貸款及聲請人本人之部分債務，顯見本件聲請人實無不能
   清償債務之虞。
四、據上所述，本件聲請人並不具備不能清償債務之法定要件，
    又其雖主張其已踐行前置協商程序，並提出前置協商不成立
    通知書為證，惟該次前置協商不成立原因係因聲請人不為實
    質上之協商，因無法負擔任何還款條件而協商不成立，致使
    協商無從開始而徒具形式，足認聲請人無參與協商之誠意，
    形同未確實踐行前置協商程序。依前揭說明，本件更生之聲
    請，於法尚有未合，自應裁定駁回之。又本件更生之聲請既
    經駁回，則聲請人所為保全處分之聲請即失所附麗，應一併
    駁回，爰裁定如主文。至於，聲請人應再度本於消費者債務
    清理條例之理立法精神，重新檢視消費生活習慣，節約支出
    撙節開銷，重新向最大債權金融機構提出協商，若確有實質
    協商而不成立之情形，且釋明確有不能清償債務之情事後，
    始得再向法院提出更生或清算之聲請，並予敘明之。又關於
    聲請人所預繳納之郵務送達費，則待本件更生聲請事件確定
    後，如仍尚有剩餘，再予檢還聲請人，併此敘明。
中    華    民    國    98    年    8    月    10    日
                  民事第二庭    法  官    連育群
以上正本證明與原本無異
如不服本裁定應於送達後10日內向本院提出抗告狀，並應繳納抗
告費新台幣1,000元整。
中    華    民    國    98    年    8    月    10    日
                                書記官    溫婷雅


司法院資訊處製作；財團法人民間司法改革基金會備份。
